臺灣高等法院臺中分院民事判決　九十三年度建上易字第一七號
　　　上　訴　人　甲○○
　　　被　上訴人　乙○○
右當事人間請求給付承攬報酬事件，上訴人對於民國九十三年四月十六日臺灣臺中地
方法院九十一年度訴字第一五０二號第一審判決提起上訴，經本院於九十三年十月二
十七日言詞辯論終結，判決如下：
　    主　    文
上訴駁回。
第二審訴訟費用由上訴人負擔。
    　事實及理由
一、本件被上訴人主張：
    （一）、上訴人為原審八十九年度執字第二四一五一號拆屋還地強制執行事件（
            以下簡稱系爭執行事件）之執行債權人，上訴人於系爭執行事件中，聲
            請就執行債務人即訴外人李世昌無權占用上訴人所有坐落台中市○區○
            ○段七小段第二五之四、二五之五、二五之六及二五之一七地號土地（
            以下簡稱系爭土地）上之江屋飲食店建物（以下簡稱系爭建物）予以拆
            除，並將系爭土地返還上訴人。兩造遂於九十年十月二十四日簽立合約
            書，約定由被上訴人承攬系爭執行事件中系爭建物之拆除及在系爭土地
            周圍築造水泥磚牆，總價為新臺幣（下同）八十萬元，上訴人於簽約後
            ，先給付被上訴人報酬五萬元，其餘七十五萬元則約定上訴人應於被上
            訴人施作系爭工程完成之日起三日內一次給付被上訴人，倘上訴人遲延
            給付報酬者，應按日給付被上訴人一萬元之懲罰性違約金。又系爭工程
            之施作期間，兩造原來係約定自九十年十月二十九日起至同年十一月十
            二日止，計十五日，嗣執行法院因故改定執行期日為九十一年一月十六
            日，被上訴人於當日僱請二十餘位工人至系爭土地現場依約準備施作時
            ，因適逢李世昌之父出殯，執行法院復改定於翌日執行，兩造復合意由
            翌日開始施作，上訴人並同意負擔上開工資四萬五千元，且依誠信原則
            ，被上訴人自得請求上訴人給付上開工資之半數即二萬二千五百元。又
            被上訴人已依約自九十一年一月十七日開始施作系爭工程，並於同年一
            月三十一日完工，詎上訴人拒絕給付被上訴人其餘之七十五萬元，被上
            訴人屢經催討，未獲置理。爰依承攬、系爭合約書及誠信原則之法律關
            係，請求：(一)上訴人應給付被上訴人承攬報酬七十五萬元、九十一年一
            月十六日工資之半數即二萬二千五百元、自九十一年二月四日起至九十
            一年五月二日止，計八十八日，按日以一萬元計算之懲罰性違約金即八
            十八萬元，合計一百六十五萬二千五百元，及自起訴狀繕本送達上訴人
            之翌日即九十一年五月十日起至清償日止，按年息百分之五計算之利息
            。(二)上訴人應自九十一年五月三日起至清償前開金額之日止，按日給付
            被上訴人一萬元之懲罰性違約金（經原審判決：(一)上訴人應給付被上訴
            人陸拾伍萬貳仟玖佰元，及自九十一年五月十日起至清償日止，按年息
            百分之五計算之利息。(二)上訴人應自九十一年五月三日起至清償本判決
            第一項金額中之陸拾萬零壹佰元之日止，按日給付被上訴人陸佰元，並
            駁回被上訴人其餘之請求，被上訴人就其敗訴部分，並未上訴）。
    （二）、對於上訴人抗辯之陳述：
            (一)系爭建物中坐落系爭土地上之樑柱部分：
              被上訴人拆除系爭建物過程中，發現倘將系爭樑柱拆除，將導致隔
                鄰建物結構毀損甚至倒塌，確會影響鄰屋建物結構安全而產生公共
                危險，此業經台灣省建築師公會鑑定屬實，有鑑定報告書在卷可稽
                ，被上訴人基於公共安全考量，且代理上訴人處理系爭工程現場事
                宜之證人呂俊伸亦告知被上訴人不須拆除系爭樑柱，故被上訴人未
                拆除系爭樑柱，並未違約。
              上訴人雖主張拆除系爭樑柱絕非給付不能，只是需由被上訴人作支
                撐防塌之配套工程云云，然依前揭鑑定報告，系爭樑柱為鄰屋（江
                屋飲食店）「結構系統中主要構件之一部分」，「若拆除可能造成
                前棟建築物（即江屋飲食店）發生傾倒，或部分截斷樑及樓板斷裂
                ．．．」，系爭樑柱既為江屋飲食店建物之主結構，拆除後可能有
                前揭危險，另行設置之支撐架並無法代替系爭樑柱為建物主結構之
                功能，是上訴人主張被上訴人應另行設置支撐云云，洵無可採。此
                外，設置支撐架所費不貲，顯無理由要求被上訴人自行支出，況設
                置支撐架須占用上訴人土地，徒造成上訴人土地可利用面積減少，
                上訴人未達目的，反受其害，是其主張被上訴人應拆除系爭樑柱，
                另行設置支撐工程云云，亦不可採。
            (二)圍牆部分：
              上訴人雖主張仍有數面圍牆未拆除，以致未築造九台尺高之水泥磚
                牆之圍牆云云；惟系爭第二五之四號、第二五之五號土地與隔鄰第
                二五之三號土地間，第二五之六號與第二五之三號土地間，第二五
                之十七號Ｋ部分與隔鄰土地間均有現成之圍牆，且均為與他人土地
                間之共同牆璧，亦即均為界牆，未經他土地所有權人之同意，未可
                擅自拆除。再者，既有現成之圍牆，若再予拆除重新施作，徒然造
                成浪費，實無必要。
              第二十五之四號、第二十五之五號之面積非常小，分別只有二平方
                公尺及五平方公尺，上訴人難以利用，因而上訴人就系爭拆除工程
                之代理人呂俊伸指示被上訴人勿庸拆除該二地號土地與他人第二五
                之三地號土地間之圍牆，此業經呂俊伸於原審證述明確。再者，施
                作圍牆時，上訴人在現場指示施作者陳春福施作之地點，上訴人僅
                指示陳春福施作系爭圍牆（即第二五之十七地號與他人第二五之十
                四地號相接處），沒有指示陳春福作其他部分，此亦經陳春福於原
                審結證屬實，足見被上訴人已完成此部分承攬工作，上訴人主張被
                上訴人未完成，顯無可採。
            (三)築造水泥磚牆部分：
              系爭第二五之一七地號土地與南面鄰地（即同段第二五之一四地號
                土地）相隔之水泥磚牆部分，被上訴人係當場得上訴人同意才築造
                約二點一二公尺（折合約七台尺）之高度，此由證人陳春福於原審
                證稱：「本來系爭圍牆高度是要作九尺高，但是因為我認為如果作
                九尺高會有危險，因為圍牆的長度太長，厚度只有四吋磚。後來我
                跟屋主即被告（即上訴人）說明這種情形，被告說圍牆只要作一個
                人的高度，不要讓人從外面可以看進來即可，所以後來我才施作七
                尺高的圍牆」、「確實是我告訴被告圍牆作九尺高太危險，經被告
                同意後我才作七尺高的圍牆。」足明。再者，針對此圍牆之施作，
                當時因上訴人親自在場，上訴人在同意所有之施作內容後，遂給付
                報酬五萬元，此有證人呂俊伸於原審九十一年七月十七日庭訊證述
                ：「這一面牆於被告出國前即已蓋好，所以被告知情．．．被告先
                行給付之五萬元承攬報酬就是因為這一面牆已經蓋好，原告（即被
                上訴人）請被告多少先行貼補工程款，被告才會給。」而今上訴人
                翻異前詞，主張圍牆高度不符云云，顯不可採，因此，被上訴人並
                未違約。
              系爭土地與東面（即江屋飲食店建物坐落同段第二四之一七、二四
                之一八、二四、二四之三四地號土地）鄰地相隔部分，及系爭第二
                五之四、二五之五地號土地與西面（即同段第二五之三地號土地）
                鄰地相隔部分，被上訴人亦係得上訴人及代理上訴人處理系爭工程
                現場事宜之證人呂俊伸同意，始未築造水泥磚牆。
            (四)地上建物部分：
              此部分已全數拆除，此業經原審及鈞院履勘現場勘查屬實，拆除範圍
              確與系爭契約所載台灣台中地方法院八十八年度訴字第六六六號判決
              之拆除範圍相符，此觀中山地政事務所人員黃金生於原審九十一年七
              月二日會同勘驗現場時陳明：「依我們當場測量結果，系爭二五之六
              、二五之七上建物拆除的範圍已與複丈成果圖上所載土地面積相符，
              亦即已將八十九年執子字二四一五一號強制執行事件中所載二五之六
              、二五之七之土地上建物全數拆除完畢」即明，是被上訴人已確實將
              地上物拆除，至為灼然。至於上訴人所指第二五之四號、第二五之五
              號以及第二五之一七號Ｋ部分有建物尚未拆除，所指應係圍牆部分，
              而非建物，併此敘明。
            (五)系爭建物並非僅有四層樓而應係五層樓，其中第四、五層部分係以木
              板夾層予以分隔，被上訴人實際拆除系爭建物之價值，自應以五層樓
              計算。是本件扣除系爭樑柱外，被上訴人履行系爭合約書其餘給付即
              ：拆除其餘系爭建物及築造水泥磚牆之價值，依臺灣省建築師公會鑑
              定意見，至少應有六十五萬零一百元之價值。
    （三）、綜上所述，爰為答辯聲明，求為判決：
            (一)上訴駁回。
            (二)訴訟費用由上訴人負擔。
二、上訴人對於：(一)兩造於九十年十月二十四日簽立系爭合約書，約定由被上訴人承
    攬系爭工程，即系爭執行事件中系爭建物之拆除及在系爭土地周圍築造九台尺高
    水泥磚牆之施作，總價為八十萬元。上訴人於簽約後，已先給付被上訴人報酬五
    萬元，系爭合約書第二條、第五條並約定上訴人應於被上訴人施作系爭工程完成
    之日起三日內，一次給付被上訴人其餘報酬，倘上訴人遲延給付者，應按日給付
    被上訴人一萬元之懲罰性違約金。(二)兩造約定系爭工程施作期間為十五日，兩造
    原來係約定自九十年十月二十九日起算十五日，嗣因執行法院改定執行期日，兩
    造合意自九十一年一月十七日起算十五日。(三)系爭建物中坐落系爭土地上之系爭
    樑柱部分，迄今並未拆除。(四)系爭第二五之一七地號土地與南面鄰地（即同段第
    二五之一四地號土地）相隔之水泥磚牆部分，被上訴人所築造高度約二點一二公
    尺【折合約七台尺（計算式2.12×3.3＝6.9996）】。(五)上訴人除已給付被上訴
    人之報酬五萬元外，迄今尚未給付被上訴人其餘報酬等事實，固不加爭執，但以
    下列諸項置辯：
    （一）、被上訴人迄今仍未完成下列工作，上訴人自無給付承攬報酬之義務：
            (一)被上訴人未依約將系爭樑柱拆除，亦未將系爭第二五之四、二五之五
              地號土地與西面（即同段第二五之三地號土地）鄰地相隔之舊有紅磚
              牆拆除，且系爭建物中之系爭樑柱部分，乃系爭工程中最重要且困難
              之部分，系爭樑柱既為系爭執行事件應予拆除之範圍，亦即為被上訴
              人依系爭合約書約定應予拆除之範圍，即應徹底執行始屬妥適，故被
              上訴人未將系爭樑柱拆除，自屬未完成工作。
            (二)被上訴人未依約築造系爭土地周圍之水泥磚牆，說明如次：
              系爭第二五之一七地號土地與南面鄰地（即同段第二五之一四地號
                土地）相隔之水泥磚牆部分，被上訴人所築造之高度未達九台尺。
              系爭土地與東面（即江屋飲食店建物坐落同段第二四之一七、二四
                之一八、二四、二四之三四地號土地）鄰地相隔部分，因被上訴人
                未拆除系爭樑柱，故亦均未築造任何水泥磚牆。
              系爭第二五之四、二五之五地號土地與西面（即同段第二五之三地
                號土地）鄰地相隔部分，因被上訴人未將舊有紅磚牆拆除，故亦未
                築造任何水泥磚牆。
            (三)然原審卻認為「被上訴人向上訴人承攬原審八十九年度執字第二四一
              五一號拆屋還地強制執行事件，拆除李世昌所建原江屋日本料理店樓
              房樑柱侵占上訴人土地部分之承攬契約」，係屬標的不能，此部分之
              約定無效，故應給付承攬報酬及利息，與按日給付六百元違約金，誠
              令人不解。蓋拆除李世昌所建原江屋日本料理店樓房樑柱侵占上訴人
              土地部分，係經原審八十八年度訴字第六六六號民事判決確定者，既
              經判決確定即非給付不能，若謂拆除樑柱為給付不能，則上訴人在該
              件之請求必遭駁回，豈會判決李世昌應將系爭土地上建物拆除，土地
              交還上訴人？又若不能拆除，則上訴人向執行法院聲請強制執行，執
              行法院亦未以不能拆除駁回上訴人之聲請，而受理拆除之執行？足證
              拆除樑柱絕非給付不能，只是需要由被上訴人作支橕防塌之配套工程
              。
            (四)另原判決稱系爭第二五之四、二五之五號地與西面第二五之三號鄰地
              、及第二五之六號地與北面二五之三號鄰地等相隔部分，原本均已有
              舊有磚牆等共同壁與鄰地相隔，毋庸重複築造磚牆云云，顯屬誤會；
              蓋此牆柱，即係系爭執行事件應予拆除之範圍，其未拆除，自屬未完
              成工作，況此牆柱均未在與上開第二五之三號地相鄰之界址上，故李
              世昌越界所建之牆柱應予拆除，依約築造九台尺高之水泥磚牆，是原
              判決之認定，顯有違誤。
            (五)又被上訴人認已完工，既未通知上訴人驗收，亦未向上訴人請求付款
              ，即逕自向原審提起本件訴訟，而原判決竟稱：「本件原告主張完工
              迄起訴之期間，已時隔三個月之久，倘原告果有未按時完工之情事，
              於此情形被告復未曾有催請原告應儘速完工之行為，實與常情相違。
              」云云，實有昧於事實偏頗之情。
    （二）、上訴人僅委託林根煌律師處理系爭執行事件之事宜，並未另行委託證人
            呂俊伸至系爭工程監督，證人呂俊伸有無告知被上訴人是否需拆除系爭
            樑柱或築造水泥磚牆，均與上訴人無涉。至系爭工程之施作費用，扣除
            系爭樑柱部分後，其餘被上訴人實際施作之價值應僅有十九萬九千二百
            三十一元，是臺灣省建築師公會鑑定意見所認其餘被上訴人實際施作之
            價值達六十餘萬元，顯屬過高。且前開鑑定意見，亦有下列不當之處：
            (一)被上訴人拆除系爭建物後，江屋飲食店後方所缺之牆壁，是否欲砌磚
              牆乃李世昌個人之事，與上訴人無涉，被上訴人此部分砌磚牆及粉光
              牆面之施作費用，並不在系爭合約書約定範圍內，應不得列入計算。
            (二)系爭第二五之六地號土地與北面鄰地（即第二五三地號土地）之二樓
              部分，並無磚牆可拆，是前開鑑定報告書第八頁編號三所載計算磚牆
              拆除之面積與實情不符。
            (三)系爭建物並非五層樓建物，自無四、五層樓間夾層存在之情事。
    （三）、被上訴人於九十一年一月十六日無法施作，係因當日李世昌之父出殯，
            執行法院復改定於翌日執行所致，與上訴人無涉，且上訴人未同意負擔
            當日被上訴人支出之任何工資，故被上訴人向上訴人請求當日之工資，
            為無理由。
    （四）、按承攬之報酬，應於工作交付時給付之，無須交付者，應於工作完成時
            給付之，民法第五百零五條第一項定有明文。兩造所訂之承攬契約第二
            亦約定：「甲方（即上訴人）應給付乙方（即被上訴人）之報酬為新台
            幣八十萬元，並應於乙方工作完成之日起三日內給付之。」是本件被上
            訴人之請求是否有理由，應以其有無完成承攬之工作為斷，然被上訴人
            非但未依約完成系爭強制執行事件之應將李世昌無權占用上訴人土地上
            之建物拆除，且未依約築造九台尺高之水泥磚牆之事實至明，顯見被上
            訴人請求給付報酬及違約金之條件未成就，反而上訴人得依承攬契約第
            四條之約定，應由被上訴人給付上訴人遲延之違約金，是原審判決上訴
            人應給付被上訴人承攬報酬及利息暨按日六百元之違約金云云，不無違
            誤。
    （五）、被上訴人一再以第二五之四、二五之五與第二五之三間之紅磚牆之所以
            未拆除，係上訴人工程代理人呂俊伸指示被上訴人勿庸拆除，故此部分
            承攬工作之未完成，不可歸責於被上訴人；上訴人於九十一年八月六日
            及九十二年四月二十四日在原審所提出之準備書狀，已詳細說明呂俊伸
            非上訴人之工程代理人，亦非上訴人之舊識，且對其不實之陳述一一指
            駁在卷。至於被上訴人以證人陳春福在原審作證並未指示施作其他部分
            ，故其未完成之承攬工作，非伊責任，更不盡人情，上訴人施工期間並
            未全程在場，且工程已由被上訴人承攬，施作範圍並已明訂於契約中，
            其施工還須由上訴人再一一下指示乎？至證人陳春福告訴上訴人圍牆高
            度作九尺高會有危險，顯係欺罔上訴人係婦道人家不諳工程，伊稱九尺
            高會有危險，乃係因其施工將牆柱間距離拉長，致有支撐力不足之情事
            ，故其所謂九尺高會有危險，顯係肇因於其偷工減料所致，是陳春福之
            言，實係倒果為因。
    （六）、原判決第十六頁指上訴人就台灣省建築師公會鑑定重砌江屋飲食店後方
            磚牆均未爭執或抗辯，顯有不符，蓋上訴人於原審之訴訟代理人吳雄仁
            律師於九十三年二月十六日（上訴人辯論意旨狀誤載為九十二年二月十
            六日）所提出之準備書(二)狀，對該鑑定之不當，即有所抗辯，且於同年
            月十八日之準備程序中，再以言詞就不當之鑑定抗辯在卷，併此敘明。
            另被上訴人之訴訟代理人於九十三年九月二十四日鈞院準備程序中陳稱
            「被上訴人所收受之五萬元即是由呂俊伸所交付，如呂俊伸未受委任，
            被上訴人不致於拆除現場受其指揮」等語，上訴人否認之。
    （七）、綜上所陳，被上訴人未依約完成承攬契約所簽訂之應施工內容，至為明
            確，原審認被上訴人之請求為有理由，顯有違誤。被上訴人既尚未完成
            系爭工程，上訴人尚無給付被上訴人報酬之義務，上訴人自無違約可言
            ；縱認上訴人有違約之情事，惟被上訴人按日請求一萬元之懲罰性違約
            金，亦屬過高，應予酌減。爰為上訴聲明，求為判決：
            (一)原判決除駁回被上訴人其餘之訴及其餘假執行之請求部分外廢棄。
            (二)右開廢棄部分，被上訴人在第一審之訴及假執行之聲請均駁回。
            (三)第一、二審訴訟費用由被上訴人負擔。
三、兩造不爭執之事實：(一)兩造於九十年十月二十四日簽立系爭合約書，約定由被上
    訴人承攬系爭工程，即系爭執行事件中系爭建物之拆除及在系爭土地周圍築造九
    台尺高水泥磚牆之施作，總價為八十萬元。上訴人於簽約後，已先給付被上訴人
    報酬五萬元，系爭合約書第二條、第五條並約定上訴人應於被上訴人施作系爭工
    程完成之日起三日內，一次給付被上訴人其餘報酬，倘上訴人遲延給付者，應按
    日給付被上訴人一萬元之懲罰性違約金。(二)兩造約定系爭工程施作期間為十五日
    ，兩造原來係約定自九十年十月二十九日起算十五日，嗣因執行法院改定執行期
    日，兩造合意自九十一年一月十七日起算十五日。(三)系爭建物中坐落系爭土地上
    之系爭樑柱部分，迄今並未拆除。(四)系爭第二五之一七地號土地與南面鄰地（即
    同段第二五之一四地號土地）相隔之水泥磚牆部分，被上訴人所築造高度約二點
    一二公尺【折合約七台尺（計算式2.12×3.3＝6.9996）】。(五)上訴人除已給付
    被上訴人之報酬五萬元外，迄今尚未給付被上訴人其餘報酬等事實，為兩造所不
    加爭執，並有被上訴人提出合約書影本一件為證，並經本院依職權調閱系爭執行
    事件案卷全卷無訛，復據原審履勘系爭土地現場、囑託臺中市中山地政事務所派
    員會同測量，暨本院履勘現場，分別製有勘驗筆錄、複丈成果圖附卷可按，則此
    部分之事實，應堪信為真實。
四、當事人爭點的論斷：本件兩造之爭點，厥為：(一)被上訴人是否已依約完成系爭工
    程之承攬工作？(二)被上訴人得請求之承攬報酬為若干？(三)被上訴人主張上訴人應
    負擔被上訴人九十一年一月十六日額外工資支出之半數，即二萬二千五百元，是
    否有據？(四)被上訴人主張應按日以一萬元計算懲罰性違約金，是否過高而應予酌
    減等項而已，茲分述如下：
    （一）、被上訴人是否已依約完成系爭工程之承攬工作﹖經查：
            (一)系爭樑柱，本屬兩造合意拆除之範圍內，觀諸系爭合約書之約定即，
              復為兩造所不加爭執，惟經臺灣省建築師公會依結構系統分析法為鑑
              定後，其鑑定結果第二、三點明揭：「剩餘未拆除之建築物結構樑柱
              ，若拆除將影響現有建築物之安全，故建議不應拆除之」、「鑑定建
              築物剩餘未拆除之建築物結構樑柱，為前棟建築物（即江屋飲食店）
              結構系統中主要構件之一部分，由上述結構安全鑑定之分析內容及結
              論可以知道，鑑定建築物剩餘未拆除之建築物結構樑柱，若拆除將可
              能造成前棟建築物（即江屋飲食店）發生傾倒，或部分截斷樑柱及樓
              板斷裂；若遇較大地震時更將因抗震強度、韌度降低，及質心與剛心
              之偏移而產生扭轉力矩造成瞬間破壞，故建議剩餘未拆除之建築物結
              構樑柱，不得拆除以免發生嚴重的危險」等語，有該會九十三年一月
              十三日九十三台建師鑑（九二０四四）字第一五七九之四號函檢送之
              鑑定報告書附卷可證（見鑑定報告書第十至十九頁），足認倘將系爭
              樑柱部分拆除，確會影響相鄰建物結構安全而產生公共危險，堪以認
              定。
            (二)扣除系爭樑柱後，被上訴人所拆除坐落系爭土地上其餘系爭建物之範
              圍，核與系爭執行事件之執行名義，即原審八十八年度訴字第六六六
              號民事判決所附複丈成果圖上所載土地面積相符乙節，業經原審履勘
              系爭土地現場，並囑託臺中市中山地政事務所派員會同當場測量無誤
              ，復據證人即台中市中山地政事務所人員黃金生於原審九十一年七月
              二日會同勘驗現場時陳明：「依我們當場測量結果，系爭二五之六、
              二五之七上建物拆除的範圍已與複丈成果圖上所載土地面積相符，亦
              即已將八十九年執子字二四一五一號強制執行事件中所載二五之六、
              二五之七之土地上建物全數拆除完畢」等語，有卷附勘驗筆錄可證。
            (三)至系爭第二五之四、第二五之五地號土地與西面（即同段第二五之三
              地號土地）鄰地相隔部分，仍存有舊有紅磚牆未予拆除乙節，固據原
              審及本院履勘系爭土地現場查明屬實，有勘驗筆錄附卷可按，且為兩
              造所不加爭執，惟衡諸兩造約定被上訴人所應拆除系爭建物之範圍，
              係以系爭執行事件中應予拆除之範圍為準，有如前述，且臺中市中山
              地政事務所職員黃金生於會同測量時亦陳明：系爭執行事件拆除時，
              該所所標示的應拆除線，係以紅磚牆向內沿伸八十公分往上沿伸所有
              的建物全部要拆除等語，從而被上訴人所應拆除系爭建物之範圍，係
              以紅磚牆向內沿伸八十公分往上沿伸之建物為限，至紅磚牆本身並非
              系爭執行事件即被上訴人依約應予拆除之範圍，足堪認定。
            (四)系爭第二五之一七地號土地與南面鄰地（即同段第二五之一四地號土
              地）相隔之水泥磚牆部分，被上訴人實際築造高度約二點一二公尺（
              折合約七台尺），有如前述，雖與系爭合約書約定應築造九台尺高水
              泥磚牆之要求未符，惟證人陳春福於原審審理時結證明確：「是原告
              叫我去施作的，本來系爭圍牆高度是要作九尺高，但是因為我認為如
              果作九尺高會有危險，因為圍牆的長度太長，厚度只有四吋磚。後來
              我跟屋主即被告說明這種情形，被告說圍牆只要作超過一個人的高度
              ，不要讓人從外面可以看進來即可。所以後來我才施作七尺高的圍牆
              。」、「確實是我告訴被告圍牆作九尺高太危險，經被告同意後我才
              作七尺高的圍牆。」等語，核與證人呂俊伸於原審所證：「（問：系
              爭土地上二十五之十四與二十五之十七交界的磚牆，契約上有約明要
              蓋九台尺高，為何只蓋了約一人高左右？）這一面牆於被告出國前即
              已蓋好完成，所以被告知情。如果蓋得不夠高，應由被告自己跟原告
              講。被告先行給付之五萬元承攬報酬就是因為這一面牆已經蓋好，原
              告請被告多少先行貼補工程款，被告才會給。這五萬元是被告蓋好取
              款條，委任我去彰化銀行換本票後，轉交給原告。」等情互核相符，
              自堪認前開水泥磚牆確經上訴人事後同意，始築造為約二點一二公尺
              （折合約七台尺）之高度，是被上訴人主張已依約施作完成前開水泥
              磚牆，堪認屬實。
            (五)又觀諸證人陳春福於原審結證：「（問：證人是如何決定要施作圍牆
              的確實地點？）是被告自己親口告訴我的。」、「【問：被告叫證人
              施作圍牆範圍，是否只有系爭圍牆（即指前開與南面鄰地即：同段第
              二五之一四地號土地相隔之水泥磚牆）的部分？】是的，被告只有叫
              我作系爭圍牆，沒有再叫我作其他圍牆的部分。」等語，再衡諸系爭
              土地中，除前開與南面鄰地即同段第二五之一四地號土地相隔之水泥
              磚牆部分，須予新砌磚牆俾與鄰地相隔外，其餘包括；系爭第二五
              之四、第二五之五地號土地與西面（即同段第二五之三地號土地）鄰
              地；系爭第二五之六地號土地與北面（即第二五三地號土地）鄰地
              等相隔部分，原本均已有舊有磚牆等共同壁與鄰地相隔，此觀卷附被
              上訴人九十二年五月一日辯論意旨狀所附證四相片三幀甚明，於此情
              形，再於上訴人所有之系爭土地內重複築造磚牆顯不具經濟效益，亦
              有違兩造之本意，益見被上訴人所陳係經上訴人同意，始未築造其餘
              水泥磚牆等情，堪信屬實。
            (六)至系爭土地與東面（即江屋飲食店建物坐落同段第二四之一七、二四
              之一八、二四、二四之三四地號土地）鄰地部分，即為被上訴人拆除
              系爭建物後，江屋飲食店後方所缺牆壁而重砌之磚牆，此觀卷附前開
              被上訴人九十二年五月一日辯論意旨狀所附證四相片三幀自明，自堪
              認被上訴人就此部分，亦已依約築造水泥磚牆，要可認定。
            (七)證人呂俊伸於原審審理時，到庭證稱：「我知道，且被告有請我到現
              場去看。本件被告是應親自到現場指示施工，但被告於出國前有委託
              我來現場監督，被告於國外亦有以電話指示我施工方式，我也有向被
              告報告施工的情形」、「．．．就鄰屋的樑柱有部分越界，我有跟被
              告講過，是否考慮鄰屋的結構安全，且越界的部分只有一點點，應不
              影響日後土地要出賣或另行重建的權利，是否這部分就可以不要拆除
              ，但被告只告訴我說，她了解這情形，不過她並沒有明確指示我可以
              拆或不拆，後來我考慮到安全問題，所以我就叫原告不要拆」、「因
              為二十五之四、二十五之五的面積非常狹小而且依現場樑柱的分布，
              我們根本沒有辦法進去使用到這兩塊土地，且如果把舊有的紅磚牆拆
              除，我們勢必要再蓋一新的磚牆，如此不合經濟效益，我有與被告說
              明這一情形，被告也只告訴我說，她了解這情形，不過她也沒有明確
              指示要不要拆除，但是我基於經濟效益之考量，我確實有跟原告講說
              這一紅磚牆就不要拆了」等語（見原審卷第五十、五十一頁），稽諸
              上訴人及其訴訟代理人於原審陳稱：「．．．我跟證人呂俊伸是在教
              會認識的。他是教會的牧師介紹給我認識的，因為牧師告訴我說證人
              是工程的專家。」、「在教會時牧師告訴被告說，呂俊伸是工程專家
              ，所以被告才請證人呂俊伸介紹原告作本件工程」等情綜合以觀（見
              原審卷第一０八頁），足見系爭工程未施作部分，或得代理上訴人處
              理系爭工程現場事宜之呂俊伸之同意，或係依上訴人之告知而施作；
              再者，證人呂俊伸於原審審理時結證：伊確定於九十一年一月底工程
              就完成了等語明確，稽諸上訴人係於九十一年五月三日提起本件訴訟
              ，距本件被上訴人主張完工迄起訴之期間，已時隔相當時日，倘被上
              訴人果有未按時完工之情事，於此情形，上訴人復未曾有催請被上訴
              人應儘速完工之行為，實與常情相違，此外，上訴人又並未提出其他
              證據，足以證明上訴人確曾有催告被上訴人工之行為，足認被上訴人
              業已依約完工，要可認定。
    （二）、被上訴人所得請求之承攬報酬為若干﹖經查：
            (一)被上訴人主張系爭建物並非四層樓，應係五層樓，其中第四、五層樓
              部分，係以木板夾層予以分隔，被上訴人實際拆除系爭建物之價值自
              應以五層樓計算等語，雖為上訴人所否認，惟觀諸卷附臺灣省建築師
              公會前開鑑定報告書編號六至八相片內容（見該報告書第六九至七０
              頁），可知江屋飲食店確有以夾層區隔第四、五層樓之事實，並參以
              實際至現場施作系爭工程之證人陳春福於原審證稱：「該屋當初水泥
              結構部分共有三層樓，其上又有搭建二層鐵皮屋。總共是五層樓。」
              等語，乃至卷附原審囑託臺中市中山地政事務所派員會同測量後製作
              之複丈成果圖備註欄係記載「五樓樑柱使用部分」等語，是被上訴人
              前開主張，顯與實情相符，足堪憑採。
            (二)系爭樑柱，固屬兩造合意拆除之範圍內，惟經臺灣省建築師公會依結
              構系統分析法為鑑定後，認為鑑定建築物剩餘未拆除之建築物結構樑
              柱，若拆除將可能造成前棟建築物（即江屋飲食店）發生傾倒，或部
              分截斷樑柱及樓板斷裂；若遇較大地震時更將因抗震強度、韌度降低
              ，及質心與剛心之偏移而產生扭轉力矩造成瞬間破壞，故建議剩餘未
              拆除之建築物結構樑柱，不得拆除以免發生嚴重的危險等情，而代理
              上訴人處理系爭工程現場事宜之呂俊伸亦同意，已如前述，足見兩造
              所訂立系爭工程之合約，業已限縮，則扣除系爭樑柱後，被上訴人已
              依約拆除其餘系爭建物部分，經臺灣省建築師公會依成本分析法，針
              對已經拆除完工，且在現場保留中之情況，依採用之施工方法予以事
              後估算，工程項目單價參酌臺灣營建研究院出版之營建物價一書，並
              以假發包方式訪查目前市場價格，核算後價值總計為六十五萬零一百
              元，此觀卷附前開鑑定報告書內容即明，則扣除系爭樑柱後，上訴人
              依約應給付被上訴人，即被上訴人所得請求之承攬報酬總價為六十五
              萬零一百元，方屬妥適，要可認定。
            (三)上訴人抗辯稱扣除系爭樑柱部分外，被上訴人施作完成其餘承攬工作
              之價值僅有十九萬九千二百三十一元之價值，並舉李澤昌建築師事務
              所之工程數量計算書一件為證，惟上訴人所舉之上開工程數量計算書
              ，係依上訴人所提供之資料為計算標準，且因上訴人提供之資料有限
              ，加以沒有完整圖說，亦僅能由拆除後痕跡、研判未拆除前之規模而
              為計算，此觀卷附上開工程數量計算書備註欄之內容甚明，則上開工
              程數量計算書，既僅依上訴人提出之片面資料作為研判之依據，其結
              果已難認與事實相符，況臺灣省建築師公會之前開鑑定報告書，乃綜
              參原審之勘驗筆錄、該公會與兩造共同至現場之會勘紀錄、兩造於原
              審準備程序之陳述及渠等提出之相關現況照片等資料作為研判之依據
              ，此觀卷附前開鑑定報告書附件三、八、九、十一、十四等內容即明
              ，益見前開鑑定報告書之鑑定意見，顯較上訴人所舉之上開工程數量
              計算書為可採，是上訴人此部分抗辯，委無可採，自不待多論。
            (四)上訴人又抗辯被上訴人拆除系爭建物後所缺之牆壁，是否欲砌磚牆乃
              李世昌個人之事，與上訴人無涉，前開鑑定報告書將被上訴人此部分
              砌磚牆及粉光牆面之施作費用列入計算，自屬不當云云；惟查被上訴
              人於原審准依上訴人聲請將被上訴人施作系爭工程之價值為何送請鑑
              定機構鑑定前，即已具狀陳明拆除系爭建物，乃兼括拆除後江屋飲食
              店後方所缺牆壁重砌磚牆在內，且為上訴人收受繕本而知悉，此觀卷
              附被上訴人九十二年五月一日辯論意旨狀及所附證四相片二幀之註記
              說明即明，嗣原審於九十二年六月二日準備程序期日徵求兩造同意，
              而將本件送請臺灣省建築師公會鑑定，鑑定過程中原審於九十二年七
              月二十八日會同臺灣省建築師公會及兩造履勘現場，乃至臺灣省建築
              師公會為參酌兩造意見，俾利鑑定而經原審於九十二年九月三日通知
              兩造到場之準備程序期日中，上訴人均未就前開重砌江屋飲食店後方
              磚牆乙節予以爭執或抗辯等情，亦有原審前開準備程序筆錄及勘驗筆
              錄附卷可按，則上訴人於鑑定機構鑑定完成後，始就此部分復為爭執
              及抗辯，綜核上訴人之前開行為等全辯論意旨，足見上訴人前開抗辯
              ，顯係圖為拒絕本件被上訴人請求所為卸責之詞，自不足採。
            (五)至上訴人抗辯系爭第二五之六地號土地與北面鄰地（即第二五三地號
              土地）二樓部分，並無磚牆可拆，前開鑑定報告書第八頁編號三所載
              計算磚牆拆除之面積與實情不符乙節；經查前開鑑定報告書乃綜參原
              審勘驗筆錄、該公會與兩造共同至現場之會勘紀錄、兩造於本院準備
              程序之陳述及其等提出之相關現況照片等資料而為本件專業之判斷，
              有如前述，即觀諸前開鑑定報告書第六七頁編號二相片，可知與上開
              第二五三地號土地相鄰一樓磚牆上方仍有裸露之鋼筋存在等節，益見
              被上訴人確有拆除該二樓以上之磚牆，要可採信，是上訴人空言否認
              ，並未提出其他任何證據以實其說，顯無可採。
            (六)綜合上述，足認被上訴人依約按時完成承攬工作，上訴人自應給付被
              上訴人該部分之承攬報酬即六十五萬零一百元，扣除上訴人先前已給
              付之五萬元，則被上訴人尚得請求上訴人給付六十萬零一百元之承攬
              報酬，即屬有據，應予准許。至被上訴人逾此範圍之請求，顯屬無據
              ，不應准許。
    （三）、被上訴人主張上訴人應負擔被上訴人九十一年一月十六日額外工資支出
            之半數，即二萬二千五百元，是否有據？經查：
            (一)證人林根煌律師於原審結稱：「九十一年一月十六日當天，被告本人
              並未到場，當天原告只告訴我，要被告補貼當天工人的工資，至於工
              資確實多少，原告並沒有提及。所以我告訴原告，因為被告沒有到場
              ，等我回去後跟被告連繫後，被告說與原告約定的承攬報酬八十萬元
              ，應包括這一部分工人的工資。」等語，即被上訴人於同期日亦到場
              陳稱：「九十一年一月十六日當天，被告本人確未到場，那一天我並
              沒有跟證人（即林根煌律師）提到當天的工資要四萬五千元，我跟證
              人要求要補貼工資時，證人只跟我笑一笑點頭而已。」等語，自難認
              上訴人有何同意負擔被上訴人於九十一年一月十六日額外工資支出之
              情事，至為灼然。
            (二)再衡諸前述被上訴人開始系爭工程期日屢經變動之過程，可知被上訴
              人開始施作系爭工程之時間，乃配合執行法院執行期日而開始施作，
              此亦為兩造所共認，從而被上訴人於九十一年一月十六日至現場準備
              拆除系爭建物時，執行法院因故改定於翌日執行，此亦在被上訴人事
              前所能評估預測、斟酌損益之範圍內，參酌本件係承攬工程契約之性
              質等情，則被上訴人就執行法院改定期日無法施作之風險，應自行吸
              收，方屬妥適，是被上訴人此部分之主張，尚屬無據，則被上訴人主
              張上訴人應負擔被上訴人九十一年一月十六日額外工資支出之半數，
              即二萬二千五百元乙節，自屬不應准許。
    （四）、被上訴人主張應按日以一萬元計算懲罰性違約金，是否過高而應予酌減
            ﹖經查：
            (一)依系爭合約書第二條、第五條約定，上訴人應於被上訴人完成承攬工
              作之日起三日內將報酬一次給付被上訴人，倘上訴人遲延給付報酬者
              ，應按日給付被上訴人一萬元之懲罰性違約金；又被上訴人已依約於
              九十一年一月三十一日，施作除系爭樑柱外之其餘部分承攬工作完畢
              ，上訴人自應於九十一年二月四日前給付被上訴人承攬報酬；另上訴
              人應給付被上訴人之承攬報酬總計為六十五萬零一百元，扣除上訴人
              先前給付之報酬五萬元後，上訴人仍有承攬報酬六十萬零一百元迄未
              給付等事實，業如前述，顯然上訴人已屬違約，甚為明確，依前開約
              定，被上訴人自得請求上訴人給付違約金，要無庸疑。
            (二)惟關於上訴人應按日給付被上訴人一萬元違約金之約定，係以上訴人
              應給付被上訴人原來約定之八十萬元承攬報酬為前提基準，此綜參系
              爭合約書第二條、第五條之約定即明，而系爭工程扣除系爭樑柱部分
              ，上訴人所應給付被上訴人之報酬總額為六十五萬零一百元，亦如前
              述，則本件倘再以一萬元作為按日給付違約金之計算基準，顯與兩造
              立約之本意相違；再者，債務已為一部履行者，法院得比照債權人因
              一部履行所受之利益，減少違約金，民法第二百五十一條定有明文，
              又違約金之約定倘係過高，法院得依民法第二百五十二條之規定，本
              於職權核減至相當數額，而約定之違約金額是否相當，亦即過高與否
              ，則應以一般客觀事實、社會經濟狀況及當事人所受損害情形為衡量
              標準，且不因懲罰性違約金或賠償額預定性違約金而異最高法院七十
              九年度台上字第一六一二號、四十九年台上字第八０七號著有判例要
              旨及八十二年度台上字第二五二九號判決、七十一年度台上字第二二
              二三號著有判決要旨足供參照。本院審酌：被上訴人仍以一萬元作
              為上訴人按日給付違約金之基準，與兩造本意相違，顯屬過高；上
              訴人就應給付被上訴人六十五萬零一百元之承攬報酬總額中，已履行
              其中五萬元之給付，被上訴人自已受有此部分給付之利益；本件倘
              依被上訴人主張而以承攬報酬總額六十五萬零一百元按日一萬元計算
              違約金之結果，則被上訴人請求上訴人按日給付違約金之額度，已逾
              承攬報酬總額千分之十五，顯較一般工程實務高出甚多等一切情狀，
              本院認為被上訴人主張上訴人應按日給付被上訴人一萬元之違約金，
              顯屬過高，應核減為按日依上訴人尚未履行給付之承攬報酬即六十萬
              元零一百元之千分之一計算，始屬妥適，亦即上訴人應按日給付被上
              訴人之違約金為六百元（600100÷1000＝600，元以下四捨五入）。
            (三)從而被上訴人主張上訴人應自九十一年二月四日起，至九十一年五月
              二日止計八十八日，按日給付被上訴人六百元之違約金，合計為五萬
              二千八百元（88×600＝52800）部分，為有理由，應予准許；又上訴
              人遲延給付報酬者，負有按日給付被上訴人違約金之義務，有如前述
              ，是被上訴人所得請求上訴人按日給付違約金之末日，自應以上訴人
              遲延給付被上訴人本件承攬報酬即六十萬零一百元之末日為準，是被
              上訴人主張上訴人應自九十一年五月三日起至清償六十萬零一百元之
              日止，按日給付被上訴人六百元之違約金，為有理由，亦應准許。至
              被上訴人逾此範圍請求之違約金，為無理由，不應准許。
五、綜上所述，被上訴人主張依承攬及系爭合約書之法律關係，請求：(一)上訴人應給
    付被上訴人承攬報酬六十萬零一百元，及自九十一年二月四日起至九十一年五月
    二日止計八十八日，按日以六百元計算之違約金即五萬二千八百元，合計六十五
    萬二千九百元，暨自起訴狀繕本送達上訴人之翌日即九十一年五月十日起至清償
    日止，按年息百分之五計算之利息。(二)上訴人應自九十一年五月三日起至清償六
    十萬零一百元之日止，按日給付被上訴人六百元之違約金，為有理由，應予准許
    。(三)至被上訴人逾此範圍之請求，則屬無據，自不應准許。另兩造分別陳明願供
    擔保聲請為假執行及免為假執行之宣告，就被上訴人勝訴部分，核無不合，自應
    分別酌定相當擔保金額宣告之；至於被上訴人敗訴部分，其假執行之聲請，已失
    所附麗，應併予駁回。從而原審認為被上訴人主張依承攬及系爭合約書之法律關
    係，請求：(一)上訴人應給付被上訴人承攬報酬六十萬零一百元，及自九十一年二
    月四日起至九十一年五月二日止計八十八日，按日以六百元計算之違約金即五萬
    二千八百元，合計六十五萬二千九百元，暨自起訴狀繕本送達上訴人之翌日即九
    十一年五月十日起至清償日止，按年息百分之五計算之利息。(二)上訴人應自九十
    一年五月三日起至清償六十萬零一百元之日止，按日給付被上訴人六百元之違約
    金，為有理由，應予准許，並就該部分依兩造之聲請，分別酌定相當之擔保金額
    而為假執行及免為假執行之宣告，經核尚無不合，上訴意旨指摘原判決該部分不
    當，求予廢棄改判，為無理由，應予駁回。
六、本件事證已臻明確，兩造其餘之主張及舉證，核與判決結果不生影響，自毋庸逐
    一加以論述。
七、據上論結，本件上訴為無理由，爰依民事訴訟法、第四百四十九條第一項、第七
    十八條，判決如主文。
中　　　華　　　民　　　國　　九十三　　年　　 十一　　 月　　　十　　　日
~B1民事第一庭審判長法　官　林陳松
~B2　　　　　　　　法　官　王重吉
~B3　　　　　　　　法　官　李寶堂
右為正本係照原本作成。
不得上訴。
~B 　 　　　　　　書記官　廖次芬
中　　　華　　　民　　　國　　九十三　　年　　 十一　　 月　　 十一　　 日
　　　　　　　　　　　　　　　　　　　　　　　　　　　　　　　　　　　　Ｙ
